【裁判字號】    91,訴,2860
【裁判日期】    920225
【裁判案由】    確認抵押權不存在
【裁判全文】
臺灣高雄地方法院民事判決  九十一年度訴字第二八六○號
    原      告  乙○○
    訴訟代理人  許瑜容  律師
                侯勝昌  律師
                陳裕文  律師
    被      告  高雄市第三信用合作社
    法定代理人  甲○○
    訴訟代理人  丙○○
右當事人間確認抵押權不存在事件，本院判決如左：
    主    文
原告之訴駁回。
訴訟費用由原告負擔。
    事實及理由
一、本件原告起訴主張：二造於民國八十三年四月二十五日簽訂土地暨建築改良物抵
    押權設定契約書（下稱系爭抵押權設定契約），約定由原告以其所有坐落高雄縣
    大社鄉○○段號第九０七地號、面積第一五一平方公尺之土地一筆，及其上建號
    第一五二０號、門牌號碼為高雄縣大社鄉○○村○○路十四巷二十四之三號建物
    一棟（下稱系爭不動產），設定最高限額新臺幣（下同）六百萬元之抵押權（下
    稱系爭最高限額抵押權）予被告，作為訴外人許秋珍於八十四年九月二十八日向
    被告借款五百萬元之擔保。嗣訴外人許秋珍於九十年間自被告公司離職，被告同
    意將許秋珍離職所得領取之離職金六十四萬二千零五元及合作社股金七十五萬元
    ，合計一百三十九萬二千零五元，以其中之一百二十五萬元清償前開五百萬元借
    款。之後原告基於利害關係人地位於九十一年五月二十二日發函通知被告表示欲
    代為清償所餘之三百七十五萬元，並請被告於清償之同時核發清償證明，以利塗
    銷系爭最高限額抵押權，卻遭被告以訴外人許秋珍於八十一年一月十五日向被告
    之借款三千萬元未清償，拒絕發給清償證明。惟該筆三千萬元債務既係發生於系
    爭最高限額抵押權設定之前，則依兩造所訂抵押權設定契約，原告並不就訴外人
    許秋珍於設定之前發生之該三千萬元借款債務負物上擔保之責。且原告之真意僅
    就前開五百萬元債務負物上擔保責任，被告不得任意擴張前開抵押權設定契約之
    解釋，而將該三千萬元債務一併列入系爭最高限額抵押權之擔保範圍。且兩造訂
    立系爭最高限額抵押權之時，原告對訴外人許秋珍對被告另負有三千萬元債務一
    事並不知悉，被告亦未告知此事，應負締約上過失之責。再者，縱認該三千萬元
    債務包括於系爭最高限額抵押權之內，惟該二筆借款嗣後經被告同意延期，被告
    僅通知訴外人即借款人許秋珍及該筆借款之連帶保證人陳月德及陳清水，並未通
    知原告，原告自無須對該二筆債務負責。且該條款屬原告單方面訂定之定型化保
    證契約條款，應受消費者保護法關於定型化契約規範之保護，倘因不溯及既往原
    則無從適用消費者保護法，該條款仍應受民法第二百四十七條之一之規範，其情
    形顯失公平，原告將系爭抵押權之擔保範圍不當擴張於系爭抵押權設定之前之債
    務，亦屬權利濫用，該條款應為無效等語。並聲明求為判決：確認被告就坐落高
    雄縣大社鄉○○段第九０七號、面積一五一平方公尺之土地一筆，及其上建號第
    一五二０號建物、門牌號碼為高雄縣大社鄉○○村○○路十四巷二十四之三號之
    建物一棟，設定登記日期為八十三年四月二十五日，權利價值本金最高限額六百
    萬元之抵押權，其抵押債權關係超過三百七十五萬元部分不存在。
二、被告則以：（一）兩造所訂抵押權設定契約書後附其他約定事項第一條之規定，
    並無何違反消費者保護法及民法關於定型化契約之規範。（二）系爭最高限額抵
    押權雖係原告為擔保訴外人許秋珍所負五百萬元借款債務而於八十三年四月十五
    日設定予被告，惟前開抵押權設定契約所附約定事項第一條既已約明，訴外人許
    秋珍於系爭抵押權設定之現在及將來所負之借款債務均為擔保範圍所及，而伊除
    此五百萬元債務外，另對被告負有三千萬元及六百萬元之借款債務，此二筆借款
    債務自同為系爭抵押權擔保範圍內。（三）訴外人許秋珍所負之前開五百萬元債
    務，雖已清償一百二十五萬元，僅餘三百七十五萬元，惟連同前開同受系爭最高
    限額抵押權擔保之三千六百萬元，合計訴外人許秋珍共付三千九百七十五萬元之
    債務未清償，顯已超過系爭抵押權所擔保之最高限額六百萬元甚多，自無塗銷設
    定登記之理。（三）且訴外人許秋珍之三筆借款均係展期而來，其中三千萬元及
    本件五百萬元初放日期均在八十八年四月十五日，六百萬元借款初放日期則係在
    八十八年四月二十六日等語，資為抗辯。並聲明求為判決：駁回原告之訴。
三、原告主張兩造於八十三年四月二十五日簽訂系爭抵押權設定契約書，約定由原告
    以其所有系爭不動產，設定不定期限最高限額六百萬元抵押權予被告，作為訴外
    人許秋珍於八十四年九月二十八日向被告借款五百萬元之擔保，訴外人許秋珍並
    於九十年間提出一百二十五萬元清償該五百萬元債務。嗣原告曾於九十一年五月
    二十二日發函對被告表示欲清償餘三百七十五萬元，並請被告於清償同時核發清
    償證明，以利塗銷系爭最高限額抵押權，卻遭被告以訴外人許秋珍於八十一年一
    月十五日向被告之借款三千萬元未清償，拒絕發給清償證明等情，為被告所不爭
    ，並有原告所提土地暨建物登記謄本、約定書、存證信函、高雄市第三信用合作
    社函，被告所提約定書、土地暨建築改良物抵押權設定契約書、他項權利證明書
    、現借各筆餘額查詢單、放款往來明細查詢單、借據、擔保借款申請書、授信申
    請書暨授信批覆書、催收款項暨呆帳明細查詢單等件為證，自堪信為真實。
四、本件原告主張系爭押權僅擔保訴外人許秋珍前開五百萬元借款債務，而該借款已
    部分清償被告則以前詞置辯，是本件兩造之爭點即為：系爭抵押權擔保之範圍為
    何？經查：
（一）按最高額抵押與一般抵押不同，最高額抵押係就將來應發生之債權所設定之抵
      押權，其債權額在結算前並不確定，實際發生之債權額不及最高額時，應以其
      實際發生之債權額為準，此有最高法院六十二年臺上字第七七六號判例足稽。
      參以最高法院五十一年一月十二日五一臺文字第００三五號函亦認，最高限額
      不定期抵押，係就將來發生之各債權而為擔保，其性質仍與一般抵押權之設定
      無異，倘此項抵押權業經依法辦理登記，裁判上自應承認其效力。即所謂「最
      高限額抵押權」約款，係對於一定範圍內發生之不特定債權，預定一最高限額
      ，由債務人或第三人提供之抵押物予以擔保之抵押權。所謂「一定範圍內發生
      之不特定債權」，係指當事人間自由約定擔保債權之基礎關係，倘最高限額之
      額度及該基礎關係業經確定，則於此最高限額抵押權設定登記後，由該基礎關
      係陸續不斷發生之一切債權，在約定之最高限額範圍內，均同受擔保，此即「
      最高限額抵押權」之本質。倘二造對此約款內容之具體約定，並未逸脫前開「
      最高限額抵押權」之本質內容及違反「物權法定主義」，並已依法辦理登記，
      裁判上自應承認其效力，尚難遽謂此種約款之存在本身，或當事人之一方依此
      約款行使權利，有何顯失公平或違反誠實信用原則之處，先予敘明。
（二）按兩造所訂系爭抵押權設定契約書上載，「（系爭不動產）擔保權利總金額：
      共同擔保最高限額新臺幣陸佰萬元正」、「（抵押權）權利存續期限：不定期
      」等語，且系爭契約書後附其他約定事項第一條亦明載：「債務人或擔保物提
      供人（即原告）向抵押權利人保證責任高雄市第三信用合作社（即債權人包括
      其總社及分社以下簡稱抵押權人）提供本件抵押設定契約書所載明不動產設定
      抵押權登記在本件擔保權利總額限度內擔保債務人（即訴外人許秋珍）現在或
      將來所負借款金及利息違約金，連帶保證債務，票據債務或因其他因債務不履
      行而發生之損害金等一切債務之清償」等語。亦即，系爭抵押權設定契約，既
      已確定原告提供之系爭不動產所擔保最高限額之額度為六百萬元，亦已將擔保
      債權之基礎關係限定於訴外人許秋珍對被告所負之借款債務、連帶保證債務、
      票據債務、或因債務不履行發生之損害賠償債務等範圍內，即該當於前述最高
      限額抵押權之本質要件，自應承認其效力。則於六百萬元之範圍內，原告提供
      之系爭不動產不僅擔保訴外人許秋珍所負之系爭五百萬元借款債務而已，於抵
      押權設定登記之後訴外人許秋珍與原告漸次發生之一切借款債務，亦同受系爭
      不動產之擔保。
（三）訴外人許秋珍共向被告借款三筆，被告以其所提各筆借款之借款申請書、授信
      申請書暨授信批覆書上載日期，及依借據上載之初放日期所示，主張各筆借款
      之貸放情形為：第一筆借款三千萬元，係於八十一年一月五日經被告核准貸放
      ，並於八十八年四月十五日始初次撥放此筆款項；第二筆借款即系爭五百萬元
      ，係於八十三年四月十五日經被告核准貸放，並於八十八年四月十五日始初次
      撥放此筆款項；第三筆借款六百萬元，係於八十八年四月十九日經被告核准貸
      放，並於八十八年四月二十六日初次撥放此筆款項。原告否認前開三千萬元借
      款之初放日期，辯以依該三千萬元借款申請書觀之，該筆借款早於八十一年一
      月十五日即經被告核准貸放，何有可能於七年之後始撥放此款項，顯見被告所
      提借據所載不實等語。惟姑且不論前開三千萬元之借貸係於何時，前開六百萬
      元借款之核准貸放及初次撥放日期即係於本件五百萬元借款之後，而此原告亦
      不爭執，則訴外人許秋珍所負該筆六百萬元借款債務，係於系爭最高限額抵押
      權設定之後始行發生，且迄未清償，依前所述，即該當於前開約款所定，屬系
      爭抵押權擔保之範圍，則此六百萬元連同已清償部份款項尚欠前開三百七十五
      萬元債款之本件借款，共計九百七十五萬元之消費借貸債務，顯已超過系爭抵
      押權擔保之最高限額六百萬元甚多，原告徒以前開三千萬元債務非屬系爭抵押
      權擔保範圍，訴請確認系爭最高限額抵押權擔保之債權於超過三百七十五萬元
      之部分不存在，即無理由，其訴應予駁回。
五、本件事證已臻明確，兩造其餘攻擊防禦方法及陳述，經審酌後核與本件判決結果
    無影響，自毋庸逐一論述。
六、據上論結，本件原告之訴為無理由，依民事訴訟法第七十八條，判決如主文。
中      華      民      國    九十二    年      二      月    二十五    日
                              臺灣高雄地方法院民事第五庭
~B法      官  黃蕙芳
~B法      官  黃宏欽
~B法      官  紀凱峰
右為正本係照原本作成。
如不服本判決，應於送達後廿日內，向本院提出上訴狀並表明上訴理由，如於本
判決宣示後送達前提起上訴者，應於判決送達後十日內補提上訴理由書（須附繕本）。
中      華      民      國    九十二    年      二      月     十九     日
~B法院書記官  馮欽鳳


司法院資訊處製作；財團法人民間司法改革基金會備份。
